臺灣臺北地方法院刑事判決　　　　　　　95年度訴字第2043號
公　訴　人　臺灣臺北地方法院檢察署檢察官
被　　　告　乙○○
上列被告因違反台灣地區與大陸地區人民關係條例等案件，經檢
察官提起公訴（九十五年度偵字第三五七九號），本院判決如下
：
    主  文
乙○○違反不得使大陸地區人民非法進入臺灣地區之規定，處有
期徒刑壹年肆月。
    事  實
一、乙○○明知大陸地區人民非經主管機關許可，不得進入臺灣
    地區，且知其與大陸地區人民張金榮（由檢察官另行處理）
    並無結婚真意，竟為使張金榮得以非法進入臺灣地區，基於
    使大陸地區人民非法進入臺灣地區之犯意，擬以假結婚方式
    使張金榮進入臺灣地區。乙○○遂於民國九十四年一月三十
    日搭機前往大陸地區福建省，並於九十四年二月一日與張金
    榮在福建省南平市為虛偽之公證結婚，並在南平市民政廳辦
    理虛偽結婚登記，藉以取得南平市第二公證處所製作之結婚
    公證書及結婚證，乙○○隨即於九十四年二月三日返臺，並
    持前開結婚公證書向財團法人海峽交流基金會（下稱海基會
    ）辦理認證證明，俟取得海基會之証明書後，乙○○即於九
    十四年四月二十日以申請大陸配偶張金榮來臺團聚為由，持
    填妥之「大陸地區人民入出臺灣地區申請書」、「大陸地區
    人民進入臺灣地區保證書」（乙○○於同年三月三十日至臺
    北市政府警察局信義分局吳興街派出所申請對保，經員警審
    核對保後，於九十四年四月五日在該保證書上核章）與前述
    不實之結婚證明書等文件，向內政部警政署入出境管理局（
    現改制為內政部入出國及移民署，下稱境管局）申請張金榮
    來臺，該局承辦公務員於九十四年六月九日通知乙○○到場
    面談後，誤認其等為真結婚，乃核發中華民國臺灣地區入出
    境許可證（證號：0000000000）予張金榮，使張金榮得於九
    十四年七月二十一日以團聚名義入境來臺。
二、案經台北市政府警察局信義分局報告臺灣台北地方法院檢察
    署檢察官偵查後起訴。
    理  由
一、按被告以外之人於審判外之言詞或書面陳述，除法律另有規
    定者外，不得作為證據，刑事訴訟法第一百五十九條第一項
    固有明文規定。惟被告以外之人於偵查中向檢察官所為之陳
    述，除顯有不可信之情況外，得為證據；且被告以外之人於
    審判中有滯留國外或所在不明而無法傳喚或傳喚不到者，其
    於檢察事務官、司法警察官或司法警察調查中所為之陳述，
    經證明具有可信之特別情況，且為證明犯罪事實之存否所必
    要者，得為證據，同法第一百五十九條之一第二項、第一百
    五十九條之三第三款規定甚明。況被告以外之人於審判外之
    陳述，縱不符刑事訴訟法第一百五十九條之一至之四之規定
    ，惟經當事人於審判程序同意作為證據，法院審酌該言詞陳
    述或書面陳述作成時之情況，認為適當者，亦得為證據，復
    為同法第一百五十九條之五第一項所明定。本案證人丁○○
    、楊文凱於檢察官偵訊時經具結後所為之陳述，並無顯不可
    信之情形，當有證據能力。又證人張金榮於境管局所為之面
    談紀錄，雖係審判外之陳述，但張金榮嗣後被發現有假結婚
    之情形，內政部乃於九十四年十二月八日以台內警境專遣字
    第0940137872號處分書撤銷其入境臺灣之許可證，並由台北
    市政府警察局中正第二分局函請境管局協助將其遣送出境，
    有前述處分書及上揭分局九十四年十二月十二日北市警中正
    二分督字第09432953900號函各一紙在卷可稽（偵查卷二第
    三八至四十頁），足見張金榮已因返回大陸地區而無從傳喚
    到庭作證。再觀諸其於境管局面談之過程，並無相關證據顯
    示有不能自由陳述、違法取證或其他瑕疵情形，而具有可信
    之特別情況，且為證明本案犯罪事實之存否所必要，自符合
    同法第一百五十九條之三第三款所定要件，得以作為證據。
    況被告於審判程序中同意上述證詞可作為本案之證據，本院
    審酌後亦認為適當，故其等於審判外之陳述，自得作為本案
    之證據，核先敘明。
二、訊據被告乙○○固承認有於前述時、地至大陸與大陸地區男
    子張金榮辦理公證結婚，回台後並檢附上述各項文件辦理申
    請張金榮來臺之手續等事實，惟否認有何違反臺灣地區與大
    陸地區人民關係條例之犯行，辯稱：經由張金榮之姊甲○○
    介紹，才認識張金榮，其等係真結婚，張金榮來臺後確實有
    與其同住云云。經查：
(一)、被告係於九十四年一月三十日前往大陸地區福建省，並於九
    十四年二月一日與張金榮為公證結婚，取得南平市第二公證
    處所製作之結婚公證書及結婚證，之後持以向海基會認證取
    得証明書，復於九十四年四月二十日持「大陸地區人民入出
    臺灣地區申請書」、「大陸地區人民進入臺灣地區保證書」
    與前述結婚證明書等文件，向境管局申請張金榮以團聚名義
    來臺，該局經通知乙○○面談後，核發給張金榮中華民國臺
    灣地區入出境許可證（證號：0000000000），張金榮遂於九
    十四年七月二十一日入境臺灣等情，有大陸地區人民入出臺
    灣地區申請書、大陸地區人民進入臺灣地區保證書、福建省
    南平市第二公證處出具之結婚公證書、被告至境管局之面談
    紀錄、張金榮之入境許可證影本、被告與張金榮之入出境查
    詢資料各一份在卷可稽（偵查卷二第二四至二五、三一至三
    二、三四至三五、六一頁，偵查卷一第二一、二五頁），自
    可認定被告有持上述文件申請張金榮以配偶名義來臺團聚之
    事實。
(二)、被告自承有於九十四年一月三十日與同案被告丁○○（另行
    審結）一起至大陸，在此之前未見過張金榮本人，其與丁○○至大陸後均跟大陸地區人民結婚，旋於同年二月三日一同
    返台，嗣後丁○○亦有辦理申請大陸配偶來臺手續乙節，核
    與被告及丁○○之入出境查詢資料相符，並有丁○○與陳建
    昇於福建省南平市結婚之公證書、丁○○填具之大陸地區人
    民進入臺灣地區保證書、申請書各一份附卷為憑（偵查卷二
    第九至十、十二至十四頁，偵查卷一第八一頁），自可認定
    屬實。惟丁○○與陳建昇係假結婚，丁○○是透過乙○○介
    紹至大陸假結婚，其等回台後均有向境管局辦理申請大陸配
    偶來臺之手續等情，業據丁○○於檢察官偵訊時具結證述明
    確（偵查卷一第二七至二九頁），並於本院準備程序中再次
    確認上情無誤（本院卷第二四頁）。又承辦丁○○申請案之
    境管局官員楊文凱於面談時發現丁○○語帶保留，且係殘障
    之單親媽媽，認為有可能係假結婚，再查入出境資料發現其
    第一次出國就結婚，且同行者即被告與之同一天出境、入境
    ，亦係至大陸結婚，就向丁○○曉以大義，丁○○方表示是
    被告介紹其至大陸假結婚等情，亦據楊文凱於檢察官偵訊時
    具結證述明確（偵查卷一第七五頁）。則被告與丁○○至大
    陸前未曾見過在大陸之配偶，至大陸後亦僅停留五日，即決
    定結婚而完成終身大事，且同行之丁○○已承認係透過被告
    介紹至大陸假結婚，足徵被告亦係至大陸假結婚，方與常情
    相符。
(三)、被告雖辯稱與張金榮係真結婚，並舉其母丙○○、張金榮之
    姊甲○○為證。惟其等到庭後所為之證述，與張金榮於境管
    局之陳述及被告於本院之供述交叉比對，顯有眾多齟齬矛盾
    之處。緣被告於本院審理時供稱：當初是丙○○要其申請張
    金榮來臺，張金榮來臺在其位於信義路住處居住三個多月，
    一直住到九十四年十月、十一月左右，母親丙○○與之同住
    ，張金榮與丙○○均無工作，平常白天均在家裡，結婚時張
    金榮並未給聘金，但甲○○有給一套金飾等語（本院卷第四
    三至四五、四八頁）。丙○○則於同日具結證稱：本來不贊
    成被告與張金榮結婚，因為都沒見過面，但甲○○一直說張
    金榮很好，所以才答應。不知道張金榮有無給聘金，只看到
    有一點點的小首飾，張金榮來臺一陣子後說要去看他姊姊甲○○，後來就沒有再回來。張金榮在大陸是做朝九晚五的上
    班族等語（本院卷第四六至四七頁）。甲○○復具結證述：
    被告跟張金榮結婚時伊有給約七萬六千元台幣當作聘金，張
    金榮也有送金飾給被告，張金榮來臺後是住被告與伊家中，
    兩地來來去去，平均在被告家住十天半月就會到伊家中住一
    、二天，張金榮在大陸是跑長途車的，不是上班族等語（本
    院卷第四九至五十頁）。而張金榮於九十四年七月二十一日
    入境時之面談紀錄表示：拿一萬元人民幣請甲○○轉交被告
    當作聘金，另外拿七千元要甲○○買金飾等語（偵查卷二第
    二七頁）。是上述四人既屬近親，丙○○更與被告同住，其
    等就被告與張金榮之結婚狀況均應瞭解甚詳，惟其等就丙○○是否贊成被告與張金榮結婚並聲請張金榮入境、結婚時究
    竟有無給付聘金或金飾、張金榮在大陸之工作性質為何、張
    金榮來臺後之居住情形，所述大相逕庭，已難認定其等所言
    屬實。再參酌被告與張金榮均稱被告之父、弟在大陸深圳工
    作（本院卷第四五頁，偵查卷二第二七頁），衡情被告辦理
    終身大事時，相距不遠之近親應會撥冗參加，惟被告卻表示
    至大陸結婚家人均未參加，此舉亦顯與常情有悖。況張金榮
    嗣於九十四年十二月初被境管局發現有假結婚嫌疑，於九十
    四年十二月八日至該局面談時，陳稱其於九十四年十一月中
    旬離家至台中甲○○家玩，離家之事被告並不知悉，並稱其
    來臺後有一大陸女子向甲○○索討來臺費用，有面談紀錄一
    份存卷可參（偵查卷二第二二至二三頁），益見被告與張金
    榮根本係假結婚，才會有大陸女子索討辦理來臺費用之事，
    且被告與張金榮並無夫妻感情，張金榮才未告知被告行蹤即
    逕自離家。綜上可知被告所辯均不足採，其與張金榮確係假
    結婚無誤。故本件事證明確，被告犯行堪以認定。
三、按臺灣地區與大陸地區人民關係條例第七十九條第一項係處
    罰違反同條例第十五條第一款「使大陸地區人民非法進入臺
    灣地區」之規定者，凡非經合法手續進入者皆包含之，使大
    陸地區人民以假結婚真入境之脫法方式進入臺灣地區，即該
    當此罪，非以偷渡者為限。故核被告乙○○所為，係違反臺
    灣地區與大陸地區人民關係條例第十五條第一款規定，應依
    同條例第七十九條第一項使大陸地區人民非法進入臺灣地區
    罪論處。被告雖介紹丁○○一同至大陸地區辦理假結婚，但
    就丁○○辦理公證結婚及事後申請配偶來臺之事宜，仍需由
    丁○○自行為之，被告並無參與使陳建昇以假結婚方式來臺
    之犯罪行為，其與丁○○自非共同正犯。再起訴書雖認被告
    與其前夫王芳榮（本院另案審結）就本案亦有犯意聯絡與行
    為分擔，惟被告早於八十五年十二月十六日即與王芳榮辦理
    離婚登記，有被告戶籍謄本一紙在卷可查（偵查卷二第六十
    頁），可見被告並非預謀於九年後要辦理假結婚，方與王芳
    榮辦理假離婚。又王芳榮雖於九十四年間亦至大陸辦理公證
    結婚，但王芳榮是否假結婚乙事，尚未經法院審結判決；又
    被告與王芳榮前往大陸之日期不同，有其等之入出境查詢資
    料二份附卷為憑（偵查卷一第七九、八十頁），與被告同行
    之丁○○亦未證稱有見到王芳榮或由王芳榮負責聯絡接洽相
    關事宜，故本案尚查無相關證據足認王芳榮亦為共同正犯，
    檢察官上開認定容有誤會，附此說明。爰審酌被告並無任何
    前科紀錄，有臺灣高等法院被告前案紀錄表一份附卷為憑，
    足見其素行尚稱良好，惟其使大陸地區人民非法進入臺灣地
    區，所為破壞國家安全及社會秩序，且其犯罪後飾詞否認犯
    行，未見任何悔意，態度不佳等一切情狀，量處如主文所示
    之刑。
四、公訴意旨另以：被告乙○○基於行使公務員登載不實文書暨
    使大陸地區人民非法進入臺灣地區之犯意，擬以假結婚方式
    使大陸地區人民張金榮進入臺灣地區打工，乙○○於九十四
    年二月一日與張金榮在福建省南平市民政廳為虛偽之公證結
    婚，取得南平市第二公證處製作之結婚公證書及結婚證後，
    即於九十四年二月三日返臺，持前開結婚公證書向海基會辦
    理認證證明，俟取得海基會之証明書後，於九十四年四月二
    十日持「大陸地區人民入出臺灣地區申請書」、「委託書」
    、「大陸地區人民進入臺灣地區保證書」（乙○○於同年三
    月三十日至臺北市政府警察局信義分局吳興街派出所，經不
    知情之該所警員對保，由乙○○以配偶身分簽名出具負擔張
    金榮進入臺灣地區保證責任之保證書）、前述不實之結婚證
    明書等文件，向境管局申請張金榮以團聚名義入境臺灣地區
    而行使之，因認被告此部分涉犯刑法第二百十六條、第二百
    十四條之行使使公務員登載不實文書罪。惟按，犯罪事實應
    依證據認定之，無證據不得認定犯罪事實；又不能證明被告
    犯罪者，應諭知無罪之判決，刑事訴訟法第一百五十四條第
    二項、第三百零一條第一項分別定有明文。次按，刑法第二
    百十四條所謂「使公務員登載不實事項於公文書罪」，須一
    經他人之聲明或申報，公務員即有登載之義務，並依其所為
    之聲明或申報予以登載，而屬不實之事項者，始足構成，若
    其所為聲明或申報，公務員尚須為實質之審查，以判斷其真
    實與否，始得為一定之記載者，即非本罪所稱之使公務員登
    載不實。經查：檢察官雖於起訴書記載被告檢附大陸地區人
    民進入臺灣地區旅行證申請書、委託書及大陸地區人民進入
    臺灣地區保證書，向境管局申請大陸配偶來臺探親，向境管
    局官員行使之。然遍查全卷並無委託書此等文件。又大陸地
    區人民進入臺灣地區保證書之內容，係填寫被保證人（即申
    請來臺之大陸配偶）與保證人（在台之台籍配偶）之基本資
    料後，由保證人出具書面保證被保證人進入臺灣地區後會在
    特定處所居住，而負擔保證責任，經保證人持該等書面向住
    所地所轄派出所申請對保後，派出所方對保簽註意見。本案
    被告持以向台北市政府警察局信義分局吳興街派出所申請對
    保後，該所簽註意見為：經查乙○○確實設籍並居住本轄，
    有該保證書一紙在卷可考（偵查卷二第三四頁）。可見對保
    機關在簽註意見前，必須先行確認保證人是否確實住在該管
    轄區內，亦即公務員需為實質之審查，始得為一定之記載。
    非謂一經他人之聲明或申報，公務員即有登載之義務，如此
    方與「對保」之意義相符，故上述保證書當無構成使公務員
    登載不實犯罪之可能。又臺灣地區與大陸地區人民關係條例
    第十條第三項授權主管機關內政部訂立「大陸地區人民進入
    臺灣地區許可辦法」，該許可辦法對大陸地區人民申請入境
    之資格條件、申請入境目的、檢具文件及驗證程序、受理核
    轉機構、保證人資格及對保程序、不予准許事由及人數限制
    、入境停留期間及延長次數、入境時（如備妥回程機票、代
    保管證件）及入境後（如向警察機關登記）應遵守之相關規
    定均有詳細之規定。依上開規定觀之，主管機關對於申請大
    陸地區人民入境臺灣地區之事由是否屬實，應為實質審核，
    始決定是否核發。因此境管局於審核大陸地區人民入境臺灣
    地區之申請案件，除先審核書面資料外，尚可通知申請人面
    談以決定是否核准。況被告所填載之「大陸地區人民進入臺
    灣地區旅行證申請書」，依其性質不過為私文書，境管局據
    以審核後尚可實質審查決定是否核發，並非被告一經提出申
    請，境管理局即有登載義務並據以許可，故此部分亦無構成
    使公務員登載不實之問題。此外，復查無其他積極事證足以
    證明被告此部分涉有行使使公務員登載不實文書之犯行，並
    使本院達到確信，故依前述法條意旨，本應為被告無罪之諭
    知，但檢察官既認被告此部分之行為如果成立犯罪，與前述
    業經本院論罪科刑之部分，具有修正前刑法第五十五條後段
    牽連犯之裁判上一罪關係，爰不另為無罪之諭知。
據上論斷，應依刑事訴訟法第二百九十九條第一項前段，臺灣地
區與大陸地區人民關係條例第七十九條第一項，刑法施行法第一
條之一，判決如主文。
本案經檢察官張友寧到庭執行職務。
中　　華　　民　　國　　96　　年　　4 　　月　　26　　日
　　　　　　　　　刑事第三庭    審判長法　官　黃雅芬
                                      法  官  胡宗淦
                                      法　官　游士珺
上正本證明與原本無異。
如不服本判決，應於判決送達後10日內向本院提出上訴狀 (應抄
附繕本)。
                                      書記官  林素霜
中　　華　　民　　國　　96　　年　　4 　　月　　27　　日
附錄論罪科刑實體法條文：
臺灣地區與大陸地區人民關係條例第15條
下列行為不得為之：
一  使大陸地區人民非法進入臺灣地區。
二  明知臺灣地區人民未經許可，而招攬使之進入大陸地區。
三  使大陸地區人民在臺灣地區從事未經許可或與許可目的不符
    之活動。
四  僱用或留用大陸地區人民在臺灣地區從事未經許可或與許可
    範圍不符之工作。
五  居間介紹他人為前款之行為。
臺灣地區與大陸地區人民關係條例第79條第1 項
違反第15條第1款規定者，處1年以上7年以下有期徒刑，得併科
新臺幣一百萬元以下罰金。
